---
title: "structure et visualisation de la TASTDb"
author: "Wilfrid Cariou"
date: "8 avril 2016"
output: html_document
---












# Préalables

## Importation des données

```{r}

voyages<-read.table("tastdb_105var.csv",
                    header=TRUE, sep=",",
                    na.strings="",
                    quote = "\"",
                    dec=".") 
```

## Appel des packages

```{r eval = FALSE}

# A Grammar of Data Manipulation
library (dplyr) # 0.4.3 

# Simple, Consistent Wrappers for Common String Operations
library (stringr)# 1.0.0. 

```


## Références

### Rbase

* http://blog.datacamp.com/15-easy-solutions-data-frame-problems-r/  
* http://personal.colby.edu/personal/m/mgimond/RIntro/04_Manipulating_data_tables.html#data-table-description  

### Package dplyr

* https://cran.rstudio.com/web/packages/dplyr/vignettes/introduction.html  
* https://www.kaggle.com/justmarkham/introducing-kaggle-scripts/introduction-to-dplyr-part-1
* https://www.kaggle.com/justmarkham/introducing-kaggle-scripts/introduction-to-dplyr-part-2/notebook 
* Data wrangling, exploration, and analysis with R, UBC STAT 545A and 547Mdplyr, functions for a single dataset https://stat545-ubc.github.io/block010_dplyr-end-single-table.html


### Données manquantes

* http://www.statmethods.net/input/missingdata.html


# Composition du tableau de données *voyages*

Un tableau de données ou *data.frame* constitue une structure de données fondamentale de **R**. Il se compose d'une collection d'objets de différents types (*numeric, factor, character*) de longueurs similaires accessibles par leur indice de position (R: A Language and Environment for Statistical Computing - Reference index, p 159).


## Dimensions du tableau

Un tableau de données est un tableau à deux dimensions. La fonction *dim(){base}*  permet d'en connaître le nombre de lignes et de colonnes (Becker, Chambers, Wilks, 1988).

```{r eval = FALSE}

dim (voyages)

```

[1] 34946   105

* Le tableau est constitué de 105 colonnes et 34946 lignes.

## Désignation et indice de position des colonnes

* La fonction *colnames {base}* est utilisée pour obtenir un affichage séquentiel des noms de colonnes. Chaque colonne est caractérisée par un *indice* de position au sein du tableau. l'indice du premier élément de chaque ligne est signalé dans la marge gauche de la console.   
* La fonction *wich {base}* est une fonction primitive de **R** qui permet d'identifier l'indice de position d'une colonne en fonction de son nom (Desgraupes, 2013, p10).  
* RStudio affiche également de manière interactive la position de chaque colonne du tableau de données.  

```{r eval = FALSE}

colnames (voyages)

````

  [1] "voyageid"    "shipname"    "natinimp"    "placcons"    "yrcons"      "placreg"     "yrreg"       "rig"        
  [9] "tonnage"     "tonmod"      "guns"        "ownera"      "ownerb"      "ownerc"      "ownerd"      "ownere"     
 [17] "ownerf"      "ownerg"      "ownerh"      "owneri"      "ownerj"      "ownerk"      "ownerl"      "ownerm"     
 [25] "ownern"      "ownero"      "ownerp"      "fate"        "fate2"       "fate3"       "fate4"       "resistance"

* La colonne *guns* se situe à la 11e position du tableau de données *voyages*.

```{r eval = FALSE}

which(colnames(voyages)=="slaximp")

```

* La colonne *slaximp* se situe à la 73e position du tableau de données *voyages*.


## Typage des données

La fonction str{base} produit un résumé de la structure du tableau de données. 

```{r eval = FALSE}

str(voyages)

```

 $ voyageid   : **int**  1 2 3 4 5 6 7 8 9 10 ...  
 $ shipname   : **Factor** w/ 9105 levels "'s-Graveland",..: 6303 8461 6274 893 774 8837 2674 8771 1591 1485 ...  
 $ natinimp   : Factor w/ 8 levels "Denmark / Baltic",..: 6 6 6 6 6 6 6 6 6 6 ...  
 $ placcons   : Factor w/ 238 levels "Airth","Amesbury",..: NA NA NA NA NA NA NA NA NA NA ...  

* *voyageid*: objet de type **integer**  
* *shipname*: objet de type **Factor**  


### Les facteurs

Un  *facteur (factor)* constitue un objet particulier de **R** employé pour stocker les modalités d'un caractère qualitatif (ou catégoriel).   
Un caractère est dit *qualitatif* lorsque son observation ne peut être traduite par une mesure. Il se décline selon différents états dénombrables appelés *modalités* ou  *levels* dans **R**.  
L'inspection des modalités d'un caractère qualitatif s'effectue à l'aide de la fonction *levels ou unique {base}*. 

````{r eval=FALSE}

# ports de départ des expéditions de traite 
levels (voyages$ptdepimp) # classement des modalités par ordre alphabétique
unique (voyages$ptdepimp) # absence de classement

# classement par ordre alphabétique (combinaison avec la fonction sort)
sort (unique (voyages$ptdepimp))

````


### Les vecteurs numériques 

Les vecteurs numériques *Integer* ou *numeric* sont des objets utilisés pour stocker les valeurs d'une variable quantitative. 

```{r eval = FALSE}

# Les premières valeurs  de la variable yearam
head(sort(unique(voyages$yearam)))

```


### Les Valeurs manquantes

#### Désignation

Dans **R**, les valeurs manquantes sont notées *NA* (not available).


#### Remarque
()
Par défaut, la plupart des opérations de base somme, moyenne, minimum, maximum, etc.) n'acceptent pas les variables 
contenant des valeurs manquantes.


#### Identification des données manquantes

La fonction *summary* permet entre autre d'indiquer les effectifs des valeurs manquantes pour chaque variable du tableau de données.

````{r eval=FALSE}

summary (voyages)

````

Effectifs et fréquences des valeurs manquantes *colonne par colonne*.

```{r eval = FALSE}

# fonction colSums à la constante logique is.na; 
# stockage des données manquantes dans l'objet missing_n

missing_n<-colSums(is.na(voyages))

missing_n # affichage dans la console

````

   voyageid    shipname    natinimp    placcons      yrcons     placreg       yrreg  
          0        1594        1529       26058       28757       27718       30431      
          
* *voyageid* ne contient pas de données manquantes.  
* *shipname* contient 1594 données manquantes. 


```{r eval = FALSE}

# fonction colMeans associée à la constante logique is.na; 
# résultats exprimés en pourcentages, arrondis au dixième:
# stockage des données manquantes dans l'objet missing_freq.

missing_freq<-round (100*colMeans(is.na(voyages)), 1)

missing_freq # affichage dans la console

```

voyageid    shipname    natinimp    placcons      yrcons     placreg       yrreg         
    0.0         4.6         4.4        74.6        82.3        79.3        87.1        

* *shipname*: contient 4,5% de données manquantes. 

```{r eval = FALSE}

# total des données manquantes

sum(missing_n)

```











# Visualisation des données du tableau *voyages*
## Visualisation du tableau de données au moyen de la console

```{r eval = FALSE}

print (voyages) # nombre de lignes limité à 95 lignes
head (voyages) # 6 lignes de tête
tail (voyages) # 6 lignes de fin

# argument supplémentaire n= nb de lignes
head (voyages, n=15) # 15 lignes de tête

```


## Visualisation du tableau de données au moyen de RStudio

Le volet *Environment*, qui liste les objets en mémoire, offre la possibilité d'activer (par un simple clic) l'affichage des tableaux de données dans des onglets dédiés.


![Rstudio] (https://github.com/wilfridcariou/The-Trans-Atlantic-Slave-Trade-Db/blob/master/images/rstudio_dfviz.jpg)


## Visualisation de la série statistique d'une variable


Une série statistique est la suite des observations d'une (ou plusieurs) variable(s), relevés sur les individus d'une population.  
La visualisation d'une série statistique se réalise par la combinaison *nom du tableau*, opérateur *$*, *nom de la variable*.

```{r eval=FALSE}

voyages$shipname

voyages$guns

```









